【裁判字號】    99,易,42
【裁判日期】    990414
【裁判案由】    詐欺
【裁判全文】
臺灣基隆地方法院刑事判決                99年度易字第42號
公  訴  人  臺灣基隆地方法院檢察署檢察官
被      告  乙○○
上列被告因詐欺案件，經檢察官提起公訴（99年度偵緝字第12
號），本院判決如下：
    主  文
乙○○無罪。
    理  由
一、公訴意旨略以：被告乙○○與2 名真實姓名不詳之成年男子
    基於意圖為自已不法所有之詐欺取財犯意聯絡，於民國98年
    8 月28日上午9 時許，駕駛乙○○所有之1803-XU 號廂型車
    ，至臺北縣瑞芳鎮○○路龍潭橋旁，假藉套圈圈遊戲及擺設
    玩具吸引路人圍觀，由一不明男子套圈地上擺設之玩具，乙
    ○○及另一不明男子則向路人佯稱該男子中六合彩要將所中
    彩金送出，要路人下注，倘該名男子無法套中玩具，則將返
    還雙倍之下注金，使適行經該處之告訴人即被害人丙○○不
    疑有他，陷於錯誤，將新臺幣（下同）2 萬元交予與其搭訕
    聊天之男子，該男子將2 萬元交予乙○○後，乙○○立即與
    2 名不明男子迅速將擺設之玩具全數搬運至1803-XU 號廂型
    車上，並將1803-XU 號廂型車駛離現場，因認被告涉犯刑法
    第339 條第1 項之詐欺取財罪嫌。
二、按「犯罪事實應依證據認定之，無證據不得認定犯罪事實」
    、「不能證明被告犯罪者，應諭知無罪之判決」，刑事訴訟
    法第154 條第2 項、第301 條第1 項分別定有明文。申言之
    ，犯罪事實之認定應憑證據，如未能發現相當證據，或證據
    不足以證明，自不能以推測或擬制之方法，作為裁判基礎（
    最高法院40年台上字第86號判例意旨參照）；且認定犯罪事
    實所憑之證據，雖不以直接證據為限，間接證據亦包括在內
    ，然而無論直接證據或間接證據，其為訴訟上之證明，須於
    通常一般之人均不致有所懷疑，而得確信其為真實之程度者
    ，始得據為有罪之認定，倘其證明尚未達到此一程度，而有
    合理之懷疑存在而無從使事實審法院得有罪之確信時，即應
    由法院為諭知被告無罪之判決（最高法院76年台上字第4986
    號判例意旨參照）。再者，依刑事訴訟法第161 條第1 項規
    定，檢察官對於起訴之犯罪事實，仍應負提出證據及說服之
    實質舉證責任。倘其所提出之證據，不足為被告有罪之積極
    證明，或其指出證明之方法，無從說服法院以形成被告有罪
    之心證，基於無罪推定之原則，自應為被告無罪判決之諭知
    （參照最高法院92年度台上字第128 號判例意旨）。
三、查本院後引之被告以外之人於審判外之陳述（包括書面陳述
    ），固屬傳聞證據，惟檢察官及被告就該等審判外陳述之證
    據能力，於本院準備程序中均未予爭執，且迄至言詞辯論終
    結前，就該等證據資料之證據能力亦均未聲明異議。本院審
    酌該等證據資料製作時之情況，查無違法不當及證明力明顯
    過低之瑕疵，亦認為以之作為證據應屬適當，依刑事訴訟法
    第159 條之5 規定，認該等證據資料均有證據能力，合先敘
    明。
四、公訴人認被告乙○○涉犯刑法第339 條第1 項詐欺取財罪嫌
    ，主要係以證人即被害人丙○○之證言、車籍查詢- 基本資
    料詳細畫面1 紙（丙○○所指案發當日詐欺集團成員所駕駛
    之1803-XU 號廂型車車主係被告）為其主要論據。訊據被告
    固坦承1803-XU 號廂型車於98年8 月28日之案發日確登記在
    其名下，且其並未交予他人使用，亦無失竊紀錄等事實，然
    堅詞否認有何詐欺之犯行，辯稱：其於本件案發日並未到臺
    北縣瑞芳鎮○○路對丙○○施以如公訴意旨所指之詐欺犯行
    等語。
五、本院查：
  (一)被害人丙○○如公訴意旨所指遭詐欺集團詐欺損失2 萬元之
    情節，固據丙○○於警詢、偵訊及本院審理時證述在卷。然
    查，被告於本件案發時僅申辦有「0000000000」號行動電話
    門號，有查證各電信公司結果資料1 份在卷可憑（見本院卷
    第12-22 頁），核與被告於通緝到案於警詢時所供之行動電
    話門號相符，有雲林縣警察局北港分局調查筆錄1 份存卷可
    憑（見偵緝卷第3 頁），而該行動電話門話於案發日並無在
    臺北縣瑞芳鎮使用之紀錄（以基地台位置推論），且該行動
    電話門話於98年8 月1 日至31日間使用之基地台位置僅在彰
    化縣及雲林縣間，有上開行動電話門號之中華電信資料查詢
    1 份附卷可參（見偵緝卷第32-35 頁），足見被告辯稱於本
    件案發日並未至臺北縣瑞芳鎮等語，亦非無稽。
  (二)次查人之記憶在先天上有其限制與瑕疵，蓋所謂記憶，乃人
    將過去發生之一切，依自己主觀意念重新複製，在複製過程
    中，常以自己之主觀意念填補遺漏部分，這些被遺漏部分，
    人有時會依自己的想像、希望、畏懼來填補，心理學家稱為
    「創造地遺忘」（creativeforgettery）或「想像地遺忘」
    （imaginative memory）。人對於其所記憶之事物，不可能
    如攝影機或照像機，對於發生一切情狀機械式無誤地捕捉，
    當證人在描述其所看見的事物，通常是透過以往之經驗或邏
    輯對於現在之現象作解釋，換言之，人所看見的，應係其內
    在認知結構對於外界刺激的解釋，此外，記憶與緊張或腦部
    活化程度有一定之關係，太過緊張時，記憶之表現會下降，
    而一般證人對於犯罪發生，常無任何期待準備，對於眼前常
    發生之一切，自會措手不及，是否能真切地重覆描述當時情
    形，頗值懷疑。我國刑事訴訟法對於證人指認之程序並無相
    關規定，惟學者認為為防止人之指證錯誤，應以「成列指證
    」（line -up）之指認方式，即將犯罪嫌疑人與其他為數不
    等與本案無關之人站在一列，證人自此一列人群中，挑出其
    所認知之犯罪行為人，此在電影中時常可見，目的在防止所
    謂「一對一指證」（show -up）可能造成之危險。因為在「
    一對一指認」中，警察常將唯一的犯罪嫌疑人帶至證人面前
    ，要證人指證，就某種程度上，警察已暗示證人，此人即犯
    罪者，警察所為者，僅係證人之背書，而非證人之指認。惟
    「成列指認」亦非完美無瑕，因為此程序對證人而言似在回
    答選擇題，證人認為犯罪嫌疑人一定在其中，如有不確定之
    情形下，可能自眾人中挑出一位「最像」的犯人，但未必是
    「正確」的答案。況且成列指證最常使用於強姦、搶劫等案
    件，此類被害人常有憤怒、恐懼之心理，甚至會產生報復或
    惡意之動機，有強烈欲望自行列中挑出一名對象。因此當證
    人作出指認時，警察不應立即接受，應問其確信程度，不應
    以獎勵方式予以肯定，否則會使證人更確信其指證，甚至完
    全忘記「犯罪時」之嫌疑犯，而以指認時之嫌疑犯代替其記
    憶（以上參考「對質詰問權與強制取證權」、「證人指認之
    瑕疵及防制」，王兆鵬著，載於「刑事被告的憲法權利」，
    第123 至228 頁，國立臺灣大學法學叢書；「從證人證詞到
    被壓抑的記憶－記憶是可靠的嗎？」，洪蘭著，載於刑事法
    雜誌第42卷第3 期），是證人之指證固有其證據價值，惟其
    指證之精確性尚有商確之餘地。再按證人指證犯罪行為人，
    我國現行法律並未明文規定應以何種方式進行，目前實施刑
    事訴訟之警察、檢察官及法官進行此項程序，大都將犯罪嫌
    疑人或被告一人帶至證人面前，或向證人提示犯罪嫌疑人或
    被告一人口卡片或相片，令證人指證；此等由證人與犯罪嫌
    疑人或被告一對一、或向證人提示犯罪嫌疑人或被告單一照
    片或口卡片之指證方式，雖未違反現行法律之規定，而不能
    謂其不合法，但因其具有被指證者即為犯罪行為人之強烈暗
    示性，證人常受影響，以致指證錯誤之情形屢屢發生，甚至
    造成無辜者常被誤判有罪，其真實性極有可疑。又現行刑事
    訴訟法既無禁止被害人於公訴程序為證人之規定，自應認被
    害人在公訴程序中具有證人適格（即證人能力），然被害人
    與一般證人不同，其與被告處於絕對相反之立場，其陳述之
    目的，在使被告受刑事訴追處罰，內容未必完全真實，證明
    力自較一般證人之陳述薄弱。故被害人縱立於證人地位而以
    前揭方式為指證及陳述，且其指證、陳述無瑕疵可指，仍不
    得作為有罪判決之唯一依據，應調查其他證據以察其是否與
    事實相符，亦即仍須有補強證據以擔保其指證、陳述之真實
    性，始得採為斷罪之依據（最高法院94年度台上字第478 號
    判決可資參照）。本件被害人丙○○係依據所記下之詐欺集
    團所使用之廂型車車號，於案發當日上午10時許，至臺北縣
    政府警察局瑞芳分局瑞芳派出所提出詐欺告訴，受理員警乃
    依據丙○○所指車號查出車主照片即被告之檔案照片供丙○
    ○指認等情，業據丙○○於本院審理時證述在卷（見本院卷
    第42頁），且有丙○○98年8 月28日於臺北縣政府警察局瑞
    芳分局瑞芳派出所製作之警詢筆錄1 份在卷可參（見偵卷第
    2-4 頁），又丙○○於99年1 月20日在臺灣基隆地方法院檢
    察署檢察官偵訊時，亦係對被告之單一照片為指認（見偵緝
    卷第29頁），可見丙○○並非以前述「成列指認」方式指認
    涉嫌對其施以詐術之人，而以丙○○與對其施以詐術之人係
    陌生人，且事出突然，其對於眼前常發生之一切，自會措手
    不及，是否能真切地重覆描述當時情形，自頗值懷疑。再查
    ，丙○○先後於警詢、偵訊及本院審理時指認被告情形如下
    ：98年8 月28日警詢時指稱：我交付2 萬元給與我搭訕之
    男子後，他轉交給賣東西的男子，賣東西的男子拿了2 萬元
    後有玩套圈圈的遊戲，賣東西的男子年約50歲，戴斗笠，類
    似工人的穿著，身高約160 公分等語（見偵卷第3 頁）；
    於檢察官偵查中證稱：被告是負責招攬過路的人拿錢出來下
    注，當天有另外一個男子跟我拿2 萬元，再交給被告收起來
    等語（見偵緝卷第29頁）；於本院審理時證稱：當天有4
    個人，1 個稍微年輕的男子專門在套圈圈，1 個瘦瘦的的理
    平頭的中年人與我搭訕，問我要不要參與，1 個瘦瘦口音像
    南部人的男子負責收錢，再交給被告，被告當天是戴斗笠，
    頭髮也是白白的等語（見本院卷第38頁）。互核丙○○上開
    指認內容，丙○○於偵查中指稱收取其2 萬元之男子嗣將所
    收款項交予被告，核應即係丙○○於警詢時所指戴斗笠、身
    穿類似工人衣服之賣東西的男子（即被告），而丙○○於警
    詢時先指稱賣東西的子男後來有套圈圈，嗣於偵查中卻指稱
    被告是負責招攬過路人拿錢出來下注的人，於本院審理時則
    證稱套圈圈的男子較年輕並非被告，此已可見其指證之矛盾
    ；又丙○○於警詢時指證該賣東西的男子身高約160 公分，
    然查被告於偵查中經通緝到案後所拍攝的照片顯示被告身高
    約175 公分，有被告照片4 張附卷可查（見偵緝卷第15-18
    頁），與丙○○所指賣東西的男子身高有顯著差距；再丙○
    ○既於本院審理時證稱案發當日被告戴斗笠且並非與其搭訕
    之人，則其是否能看清楚該戴斗笠之男子的面貌，亦誠有可
    疑，綜此，本院認丙○○指認被告之情節既有上開矛盾不一
    致及可疑之處，即難遽以之為不利被告之認定。
  (三)末查，「1803-XU 」車號車輛於98年8 月21日登記在被告名
    下，且車輛顏色及車型與被害人丙○○所指相同均為紅色乙
    節，固有車籍查詢- 基本資料詳細畫面1 紙（見偵卷第7 頁
    ），且被告亦不否認於案發日上開車輛確登記在其名下，且
    未借予他人使用，亦無失竊資料，亦即於案發日上開車輛仍
    在被告持有使用中等事實，然本院審酌丙○○於案發當日並
    未攔下對其施以詐術之詐欺集團成員，且被告辯稱於案發日
    未前往臺北縣瑞芳鎮等語並非無據，而丙○○對被告之指認
    復有前述可疑之處，況依常情而言，鮮有實施詐術之人於實
    施詐術之際，使用登記在自己名下之車輛，曝露自己身分，
    自招員警追緝危險之理，再衡諸現今社會上使用偽造、變造
    之車牌，以躲避查緝之不法情事，屢見不鮮，且為能有效躲
    避查緝，偽造、變造車牌通常係使用於相同車型及臺灣南北
    不同區域，此為本院職務上已知之事實，因認尚難以丙○○
    所見案發當日詐欺集團成員使用之車輛車牌號碼、車輛顏色
    等與上開登記在被告名下之車輛車號相符乙節，即逕以推論
    被告即係對丙○○施以詐術之人，
六、綜上所述，檢察官起訴被告涉犯如公訴意旨所指詐欺取財犯
    行之事實，固提出上揭各項證據以為憑，然均尚不足為被告
    有罪之積極證明，其闡明之證明方法，仍無從說服本院形成
    被告有罪之心證，此外，復查其他無積極證據足資證明被告
    有何上述犯行，基於「罪證有疑，利於被告」之證據法則，
    自應為被告無罪判決之諭知。
據上論斷，應依刑事訴訟法第301 條第1 項前段，判決如主文。
本案經檢察官甲○○到庭執行職務。
中    華    民    國    99    年    4     月    14    日
                  刑事第一庭審判長  法  官  王福康
                                    法  官  王美婷
                                    法  官  劉桂金
以上正本證明與原本無異。
如不服本判決應於收受送達後10日內向本院提出上訴書狀，並應
敘述具體理由；其未敘述上訴理由者，應於上訴期間屆滿後20日
內向本院補提理由書(均須按他造當事人之人數附繕本)「切勿逕
送上級法院」。
中    華    民    國    99    年    4     月    14    日
                                    書記官  劉如純

司法院資訊處製作；財團法人民間司法改革基金會備份。
